---
title: "R Notebook"
output: html_notebook
---

A sequência de nossa fala

- Distribuição diamétrica
- Método BDq
- Interpretação e discussão


## Distribuição diamétrica

```{r}
distDiam = read.csv('./dados/distribuicaoDiametricaBdq.csv')
distDiam
```


## Método BDq

1. Definir q alvo
2. Calcular b1
3. Calcular fator para cada classe diamétrica
4. Somar fator
5. Calcular área basal
6. Definir da área basal remanescente
7. Determinar b0
8. Calcular distribuição diamétrica ideal
9. Comparar distribuições diamétricas real e ideal


## Definir q alvo e calcular b1

```{r}
qAlvo = 2.4
intervaloClasse = 10.0
b1 = -1*(log(qAlvo) / intervaloClasse)
b1
```


## Fator para cada classe diamétrica

```{r}
distDiam$fator = distDiam$CC^2 * exp(b1 * distDiam$CC)
sumFator = sum(distDiam['fator'])
sumFator
```


## Definição da área basal remanescente

```{r}
B = sum(distDiam$AB)
intervencao = 0
Brem = B - (intervencao * B)
Brem
```


## Determinar b0

```{r}
b0 = log((40000 * Brem)/(pi * sumFator))
b0
```


## Distribuição diamétrica ideal

```{r}
distDiam$Nbal = round(exp(b0 + b1 * distDiam$CC), 0)
distDiam$Ndiff = distDiam$Nbal - distDiam$Nha
distDiam
```

## Comparar diamétrica real com ideal

```{r}
require(ggplot2)
require(gridExtra)

g1 = ggplot(distDiam, aes(CC, Nha)) +
  geom_col() + ylim(0, 350)

g2 = ggplot(distDiam, aes(CC, Nbal)) +
  geom_col() + ylim(0, 350)

g3 = ggplot(distDiam, aes(CC, Ndiff)) +
  geom_col()

grid.arrange(g1, g2, g3, ncol=1)

```
