---
title: "O equilíbrio de uma floresta"
output: html_notebook
---

```{r}
require(dplyr)
```


O engenheiro florestal francês chamado François de Lallemant de Liocourt apresentou em 1898 o conceito de floresta equilibrada. Este conceito trazia a ideia de que o número de árvores em sucessivas classes diamétricas em florestas inequiâneas deveria decrescer numa progressão geométrica constante (= razão q constante)!

$$q_1 = q_2 = ... = q_{j-1}$$

sendo que:

$$q_j = \frac{N_j}{N_{j+1}}$$

A ideia de floresta equilibrada está por trás do método BDq, que é também conhecido como método de controle pela classe diamétrica. O objetivo por trás do BDq é recomendar o manejo de uma floresta levando a distribuição diamétrica para o equilíbrio, ou seja, para uma \textbf{razão q constante}.

Passo a passo do método BDq:

1. Construir a distribuição diamétrica observada, determinar a área basa por classe diamétrica. 
2. Determinar o \textbf{q alvo} para a área.
3. Calcular $\beta_1 = \frac{ln(q_{alvo})}{-CentroClasse}$.
4. Calcular $\beta_0 = ln(40000 * \frac{AB}{\pi * \sum (D_j^2*exp(\beta_1*D_j))})$.
5. Estimar a distribuição ideal com base no modelo ajustado.

A partir de um inventário florestal, é necessário obter a distribuição diamétrica da floresta. 

```{r}
inv = read.csv('inventario2.csv')
head(inv)
```

```{r}
min(inv$dap)
max(inv$dap)
```

Sabendo que os valores de mínimo e máximo do diâmetro são 10,19 (~10) e 143,24 (~150), é possível configurar a função para determinar o centro de classe de qualquer árvore presente neste inventário.

```{r}
centroClasse <- function(x, dmin = 10, dmax = 150, intervalo = 10) {
  limInf = seq(dmin, dmax-intervalo, intervalo)
  limSup = seq(dmin+intervalo, dmax, intervalo)
  centro = seq(dmin+intervalo/2, dmax-intervalo/2, intervalo)
  return(centro[(x >= limInf) & (x < limSup)])
}
inv$cc = sapply(inv$dap, centroClasse)
```

Agora obtem-se a distribuição diamétrica de cada parcela e em seguida, obtêm-se a distribuição diamétrica média, que melhor representa a distribuição diamétrica da floresta.

```{r}
area = 0.04

freqDiam = inv %>% 
  group_by(parcela, cc) %>%
  summarise(freq = n()/area, AB = sum(g)/area) %>%
  group_by(cc)

nparcelas = length(unique(inv$parcela))

freqDiamComun = freqDiam %>%
  group_by(cc) %>%
  summarise(freq = sum(freq)/nparcelas, AB = sum(AB)/nparcelas)

freqDiamComun
```

Partindo intervalo de classes e de um `q` alvo, calcula-se o `b1`.

```{r}
intervalo = 10
q_alvo = 2

b1 = - log(q_alvo) / intervalo
```

Para obter o `b0`, é necessário obter um fator de ponderamento para cada classe:

```{r}
freqDiamComun$ponderacao = freqDiamComun$cc^2 * exp(b1 * freqDiamComun$cc)
```

Agora sim é possível obter o `b0`. No método BDq, existe um parâmetro em que uma intervenção sobre a área basal pode ser definida. Quando isto acontece, o método determina a distribuição diamétrica equilibrada pós-intervenção.

```{r}
intervencao = 0
b0 = log((40000 * (sum(freqDiamComun$AB)-(sum(freqDiamComun$AB) * (intervencao)))) / (pi * sum(freqDiamComun$ponderacao)))
```

Os valores de `b0` e `b1` estimados, correspondem à uma floresta balanceada. Agora, é possível comprar a disitrbuição diamétrica da floresta atual, com a floresta balanceada e assim determinar qual deve ser a intervenção que torne a floresta balanceada.

```{r}
freqDiamComun$freqBalanceado = exp(b0 + b1 * freqDiamComun$cc)
freqDiamComun
```

Nota-se que os valores para para os centros de classe menores foram estimados com valores muito altos se comparados à floresta atual. Desta forma, deve-se recalcular `b0` e `b1` buscando aproximar os valores. Após algumas tentativas, o `q_alvo` de 1.75 mostrou melhor resultado e será utilizado daqui em diante.

```{r}
q_alvo = 1.75
intervalo = 10
b1 = - log(q_alvo) / intervalo
freqDiamComun$ponderacao = freqDiamComun$cc^2 * exp(b1 * freqDiamComun$cc)
intervencao = 0
b0 = log((40000 * (sum(freqDiamComun$AB)-(sum(freqDiamComun$AB) * (intervencao)))) / (pi * sum(freqDiamComun$ponderacao)))
freqDiamComun$freqBalanceado = exp(b0 + b1 * freqDiamComun$cc)
freqDiamComun
```

As colunas `freq` e `freqBalanceado` podem ser comparadas. Para uma determinada classe, se o valor em `freq` (que representa os valores atuais) foram maiores que em `freqBalanceado` (valores balanceados), isto indica que árvores podem ser removidas nesta classe. Já valores em `freq` (que representa os valores atuais) inferiores em relação a `freqBalanceado` (valores balanceados), indicam que não podem ser removidas árvores na classe.

Segundo o método BDq, o manejador deve orientar as prescrições de colheita e silvicultura para transformar a distribuição diamétrica atual na distribuição diamétrica ideal. Mas nunca se esqueça que a recomendação de exploração deve respeitar os limites e imposições legais, mesmo que o método aponte por explorações mais intensas.
