---
title: "Diametrica múltiplas parcelas"
output: html_notebook
---

Quando a área florestal é muito grande, é impossível realizar a medição de todas as árvores. Por isto, utilizam-se técnicas amostrais para estimar parâmetros da floresta a partir pequenas porções medidas, denominadas de parcelas.

No inventário aqui apresentado, foram pedicas 190 árvores, distribuídas em 9 parcelas de 400 m² cada.

```{r}
inv = read.csv('inventario2.csv')
head(inv)
```

Assim, a distribuição diamétrica da floresta será representada pela distribuição diamétrica média das parcelas. O primeiro passo portanto é calcular o centro de classe de cada árvore dentro do inventário. Para aplicar a fórmula vista no seção anterior, é necessário obter os diâmetros mínimo e máximo.

```{r}
min(inv$dap)

max(inv$dap)
```


```{r}
centroClasse <- function(x, dmin = 10, dmax = 150, intervalo = 10) {
  limInf = seq(dmin, dmax-intervalo, intervalo)
  limSup = seq(dmin+intervalo, dmax, intervalo)
  centro = seq(dmin+intervalo/2, dmax-intervalo/2, intervalo)
  return(centro[(x >= limInf) & (x < limSup)])
}
inv$cc = sapply(inv$dap, centroClasse)
```

Agora, é necessário determinar a distribuição para cada uma das parcelas.

```{r}
area = 0.04

freqDiam = inv %>% 
  group_by(parcela, cc) %>%
  summarise(freq = n()/area) %>%
  group_by(cc)

freqDiamPlots = spread(freqDiam,
                        key = cc,
                        value = freq)

freqDiamPlots
```

Agora, basta realizar a média das distribuições obtidas para cada parcela.

```{r}
nparcelas = length(unique(inv$parcela))

freqDiamComun = freqDiam %>%
  group_by(cc) %>%
  summarise(freq = sum(freq)/nparcelas)

freqDiamComun
```
