---
title: "Estrutura da floresta"
output: html_notebook
---

```{r}
require(dplyr)
```

## Inventário

O primeiro passo para se conhecer uma floresta é realizar o inventário florestal. Por meio de um método amostral, as árvores da comunidade são medidas e as informações coletadas são armazenadas em uma planilha. Várias informações podem ser medidas, e a escolha de quais informações são relevantes depende do objetivo do inventário florestal. Se o objetivo foi determinar o estoque de madeira presente na floresta, certas caracterśticas precisam ser medidas. Se o objetivo por conhecer sobre a diversidade de espécies arbóreas da floresta, outras informações precisarão ser medidas. Lembre-se sempre que numa planilha com dados de inventário, cada linha representa uma árvore (ou fuste), e cada coluna representa uma informação importante a cerca das árvores que deverão ser medidas em campo.

Veja dois inventários florestais realizados em locais diferentes da Amazônia. No primeiro inventário, 12255 árvores foram medidas. E para cada árvore, 9 informações foram registradas:

- parcela: local onde a árvore foi medida
- comum: nome popular da espécie
- cientifico: nome científico da espécie
- familia: Família botânica a qual a espécie pertence
- dap: diâmetro a altura de 1,30 metros do solo
- hc: altura comercial da árvore
- ht: altura total da árvore
- vertical: estrato vertical ao qual a árvore se encontra
- luminosidade: grau de exposição à luz da árvore

```{r}
inv1 = read.csv('inventario1.csv')
head(inv1)
```

No segundo inventário, 190 árvores foram medidas. E para cada árvore, 12 informações foram registradas:

- parcela: local onde a árvore foi medida
- placa: número de identificação da árvore
- codigo: código da espécie dentro da base de dados da empresa
- comum: nome popular da espécie
- cap: circunferência a altura de 1,30 metros do solo
- dap: diâmetro a altura de 1,30 metros do solo
- hc: altura comercial da árvore
- g: área seccional da árvore
- v: volume de madeira da árvore
- cientifico: nome científico da espécie
- familia: Família botânica a qual a espécie pertence
- dd: classe diamétrica a qual a árvore pertence

```{r}
inv2 = read.csv('inventario2.csv')
head(inv2)
```

## Descrever uma floresta

Note que algumas informações foram coletadas em ambos os inventários, enquanto que outras informações não. Nota-se também que a quantidade de árvores medidas no primeiro inventário foi muito maior do que as medidas no segundo inventário. Estas diferenças não serão exploradas neste momento. Mas fica evidente que o objetivo do inventário é crucial para entender quais informações serão coletadas.

As informações disponíveis em ambos os inventários são:

- parcela
- comum
- cientifico
- familia
- dap
- hc

É possível utilizar estas informações para caracterizar cada uma das florestas, e desta forma, compreender as similaridades e diferenças. As informações de `comum`, `científico` e `familia` falam sobre as espécies presentes nas florestas analisadas. O `dap` e `hc` falam sobre o tamanho das árvores. Estas informações podem ser cruzadas para melhor descrever e compreender as características de cada uma das florestas por meio da estrutura horizontal.

## Estrutura horizontal

A estrutura horizontal é composta por três componentes:

- Frequencia: mede o grau de ocorrência de cada espécie nas unidades amostrais.
- Densidade: também chamada de abundância, mede o número de indivíduos de cada espécie por hectare. 
- Dominância: mede o grau de ocupação da área por uma determinada espécie.

### Frequencia

```{r}
frequencia = inv1 %>% 
  group_by(parcela, cientifico) %>%
  summarise(N = n()) %>%
  group_by(cientifico) %>%
  summarise(FA = n()) %>%
  arrange(desc(FA))

head(frequencia)
```

```{r}
frequencia$FR = frequencia$FA / sum(frequencia$FA)

head(frequencia)
```

### Densidade


```{r}
area = 1

densidade = inv1 %>%
  na.omit(cientifico) %>%
  group_by(parcela, cientifico) %>%
  summarise(n = n()/area) %>%
  group_by(cientifico) %>%
  summarise(DA = mean(n)) %>%
  arrange(desc(DA))

head(densidade)
```


```{r}
densidade$DR = densidade$DA / sum(densidade$DA)
head(densidade)
```

### Dominância

```{r}
inv1 = inv1 %>%
  mutate(g = pi*dap^2/40000)
```


```{r}
dominancia = inv1 %>%
  group_by(parcela, cientifico) %>%
  summarise(AB = sum(g)/area) %>%
  group_by(cientifico) %>%
  summarise(DoA = mean(AB)) %>%
  arrange(desc(DoA))

head(dominancia)
```

```{r}
dominancia$DoR = dominancia$DoA / sum(dominancia$DoA)

head(dominancia)
```



