---
title: "Projetando distribuição diamétrica"
output: html_notebook
---

```{r}
require(dplyr)
require(tidyr)
```

A projeção de parâmetros populacionais em florestas nativas é um grande desafio, já que idade não é um parâmetro fácil de ser determinado. O fato de indivíduos de inúmeras espécies em diferentes estágios sucessionais co-existirem numa mesma área, não permite que o povoamento seja caracterizados por uma única idade. Desta forma, outras estratégias precisam ser adotadas para projetar parâmetros populacionais de florestas nativas. Umas dessas estratégias é a Cadeia de Markov.

A Cadeia de Markov é um caso particular de processo estocástico com estados discretos e que apresenta a propriedade Markoviana de que a distribuição de probabilidade do próximo estado depende apenas do estado atual e não na sequência de eventos que precederam. A probabilidade de transição é a probabilidade de um processo atingir um estado futuro específico dado o seu estado corrente.

$$P_{ij} = \frac{n_{ij}}{n_i}$$

Em que:

$P_{ij} =$ probabilidade de transição.

$n_{ij} =$ número de indivíduos do estado i que passaram para o estado j, durante o tempo t.

$n_{i} =$ número de indivíduos no estado i.

Cadeia de Markov passa a ser uma ferramenta interessante quando se considera que as classes diamétricas são estados, e que com o passar do tempo, as árvores vão mudando de classe (i.e. estado) a medida que crescem. Desta forma, o objetivo da cadeia de Markov é obter uma matriz de transição, que permita projetar uma distribuição diamétrica para um tempo no futuro, a partir das probabilidades de uma árvore permanecer ou mudar de classe.

Passo a passo para aplicar cadeia de Markov:

1. Ter um inventário contínuo com intervalo entre mediçẽos de t.
2. Calcular a matriz de mudança para um período t.
3. Calcular a matriz de transição para um período t.

O inventário contínuo é obtido quando se mede ao longo do tempo parcelas, tendo o controle em nível de árvore. Em outras palavras, por meio de um inventário contínuo é possível remidir continuamente as mesmas árvores. Medições consecutivas permitem que se analisem as mudanças, que no caso de árvores consitem em crescimento, mortalidade e ingresso.

```{r}
inv = read.csv('markov.csv')
head(inv)
```

No inventário contínuo aqui apresentado, tem-se duas medições consecutivas: uma realizada em 2012 e outra em 2014. O primeiro passo é definir os parâmetros de análise. Para a sequência da análise, serão removidas as lianas, e árvores menores que 10 cm. Com estes filtros, das 12665 plantas medidas no inventário, 11635 atendem aos critérios e permaneceram na base de dados.

```{r}
inv = inv %>%
  #filter(comum.nome != 'morta') %>%
  filter(!is.na(dap.2012)) %>%
  filter(comum.nome != 'liana') %>%
  filter(dap.2012 > 10) %>%
  filter(dap.2014 > 10)

head(inv)
```
O próximo passo é determinar o centro de classe para cada árvore, em cada uma das medições. Para isto, será utilizado a função criada em seções anteriores. Duas informações são necessárias para a função: o diâmetro mínimo e o diâmetro máximo da base de dados. No caso desta análise, será mantido o intervalo de 10 cm. Mínimo e máximo para a medição de 2012:

```{r}
dmin = min(inv$dap.2012)
dmin

dmax = max(inv$dap.2012)
dmax
```

Mínimo e máximo para a medição de 2012:

```{r}
dmin = min(inv$dap.2014)
dmin

dmax = max(inv$dap.2014)
dmax
```

Agora sim, possível aplicar a função `centroClasse()` para ambas as colunas `dap.2012`e `dap.2014`.


```{r}
centroClasse <- function(x, dmin = 0, dmax = 210, intervalo = 10) {
  limInf = seq(dmin, dmax-intervalo, intervalo)
  limSup = seq(dmin+intervalo, dmax, intervalo)
  centro = seq(dmin+intervalo/2, dmax-intervalo/2, intervalo)
  return(centro[(x >= limInf) & (x < limSup)])
}

inv$cc.2012 = sapply(inv$dap.2012, centroClasse)
inv$cc.2014 = sapply(inv$dap.2014, centroClasse)
```

Todas as árvores mortas, terão o cc.2014 renomeados para -999, de forma a ser possível calcular um probabilidade de morrer.

```{r}
inv$cc.2014 = ifelse(inv$comum.nome == 'morta', -999, inv$cc.2014)  
```

Agora será construída uma tabela de frequência para analisar como as árvores mudaram de classe comparando a medição de 2012 e de 2014. Nas colunas estarão representadas as classes de 2012 e nas linhas estarão representadas as classes de 2014. A leitura desta tabela indica como as árvores se movimentaram entre as classes de 2012 para as classes de 2014.

```{r}
tabFreq = inv %>%
  group_by(cc.2012, cc.2014) %>%
  summarise(narv = n()) %>%
  pivot_wider(names_from = cc.2012,
              values_from = narv)

tabFreq
```

Algumas inconsistência podem ser observadas na matriz de frequência e precisa ser ajustada antes de se calcular a matriz de transição (ou matriz de probabilidade). Os principais problemas que devem ser resolvidos são:

- Árvores diminuirem de tamanho.
- Árvores com crescimento exagerado para o intervalo de tempo analisado.
- Centros de classe com poucas árvores.
- Centros de classe sem transição.

Desta forma, todas as árvores que diminuiram serão removidas. Todas as árvores que cresceram duas ou mais classes também serão removidas da análise.

```{r}
for(c in 2:dim(tabFreq)[2]){
  for(l in 2:dim(tabFreq)[1]){
    if(l <= c-1){
      tabFreq[l, c] = 0
    }
    if(l > c+1){
      tabFreq[l, c] = 0
    }
  }
}

tabFreq
```

Classes com menos de 30 árvores também serão removidas.

```{r}
intervalo = 10
classeCorte = 85
colCorte = ceiling(classeCorte / intervalo)
linhaCorte = ceiling(classeCorte / intervalo)

tabFreq = tabFreq[1:linhaCorte, 1:colCorte]
tabFreq
```

Um pequeno ajuste precisa ser feito, para transformar a primeira coluna em nomes das linhas.

```{r}
tabFreq2 = tabFreq %>%
  select(-cc.2014) %>%
  as.data.frame()
row.names(tabFreq2) = tabFreq$cc.2014

tabFreq2
```

Agora sim, é possível calcular as probabilidades. Isto é feito dividindo os números da colunas pelos todas árvores presentes na respectiva coluna. A matriz de transição é construída calculando as probabilidade de mudança ou não de classe, utilizando os valores de frequência da matriz de mudança:

```{r}
tabProb = apply(tabFreq2,2,function(x){round(x/sum(x), 2)})

tabProb
```

Conhecendo a matriz de transição `T` (para um determinado intervalo de tempo), é possível projetar qualquer distribuição diamétrica `DD` para um futuro `f` múltiplo de `t` ($f = n * t$).

$$DD_f = DD . T^n$$

