---
title: "Árvore"
output: html_notebook
---

## O que é uma árvore?

A melhor forma de entender como uma determinada pessoa encherga o mundo, é por meio das definições que ela adota para um determinado objetivo. Pegue um objeto simples e pergunto qual a definição dele. Pronto. Você já vai conhecer muita coisa sobre a pessoa pela simples forma com que ela definiu o objeto em questão.

Veja um objeto aparentemente banal como uma árvore. Quantas formas diferentes de definir este objeto tão presente em nossas vidas.

- A árvore é um símbolo que liga o mundo espiritual com mundo material.

- A árvore é um vegetal de tronco lenhoso cujos ramos só saem a certa altura do solo.

- A árvore é uma planta que quando na idade adulta a copa se prolonga lateralmente, obstruindo a luz que atinge o solo. 

- A árvore é uma planta permanentemente lenhosa, de grande porte, com raízes pivotantes, caule lenhoso do tipo tronco, que forma ramos bem acima do nível do solo e que se estendem até o ápice da raiz.

- A árvore é um ser vivo complexo formando por diferentes tecidos, dos quais se destacam os tecidos de sustentação conhecidos como colênquima e o esclerênquima. Estes tecidos é que garatem às árvores suporte mecânico.

- A árvore é um vegetal de grande porte, capaz de realizar processos bioquímicos como a fotossíntese e a respiração, durante os quais ocorrem a evapotranspiração. Este processo é composto pela evaporação da água das superfícies das folhas e galhos, mais a transpiração dos tecidos vegetais, onde a água passa para a atmosfera no estado de vapor e faz parte do ciclo hidrológico.

- A árvore é uma planta lenhosa perene com um único tronco principal, raramente formando multiplos troncos, que é ramificado na parte superior formando uma copa.

## A árvore na ciência florestal

A ciência que se dedica ao estudo das árvores precisa definir um conjunto de características morfológicas para permitir permitir relações e associações de forma geral e inequívoca. Assim, para a dendrologia, uma árvore será formada por folhas, ramos e tronco, cujas características particulares irão definir a espécie, gênero e família. 

Leia mais: https://www.scielo.br/j/cflo/a/cmSgxNWP8VC4WqmDFGb4cNv/#

Já para a dendrometria, a árvore pode ser descrita por meio de atributos relacionados ao tronco ou à copa. Tanto o tronco quanto a copa podem ser descritos pelos respectivos diâmetro e a altura. Do ponto de vista funcional, uma árvore pode estar viva ou morta. E estando viva, espera-se que a árvore se desenvolva pelos diferentes estágios sucessionais: muda, jovem, adulto, reprodutivo, e finalmente senescente. 

## Um objeto árvore

O interessante de se ter uma definição clara e inequívoca, é que é possível a definição de um objeto que sempre que existr apresentará algumas características básicas. Para criar um objeto no R, existem diversos pacotes. mas aqui utilizaremos o pacote `R6`.

```{r}
require(R6)
```
No R, a criação do objeto demanda três componentes:

- lista de atributos
- função de inicialização (*initialize*)

```
objeto = R6Class("objeto",
	public = list(...,
		initialize = function(){}
	)
)	
```

Basicamente, a lista de atributos define quais são as características naturais do objeto e a função de inicialização define como estes atributos precisamconstruídos no momento da criação de um objeto.

Com os conceitos discutidos acima, é possível propor um objeto para representar uma árvore. E sempre que uma árvore existir, necessariamente ela terá que ter os seguintes atributos:

- folha
- ramo
- tronco
- espécie
- diametro do tronco
- altura do tronco
- diametro da copa
- altura da copa
- viva
- estágio

Uma vez que se reconhe os atributos inerentes a um objeto, é possível programar este objeto e garantir que toda vez ele seja criado, os atributos sejam naturalmente imputados. Note que não necessariamente o atributo precisa ser conhecido, mas existirá o espaço que que ele seja associado ao objeto.

```{r}
arvore = R6Class("arvore",
	public = list(
	  folha = NULL,
	  ramo = NULL,
	  tronco = NULL,
		d_tronco = NULL,
		h_tronco = NULL,
		d_copa = NULL,
		h_copa = NULL,
		viva = NULL,
		estagio = NULL,											
		initialize = function(folha = NA,
                      	  ramo = NA,
                      	  tronco = NA,
                      		d_tronco,
                      		h_tronco,
                      		d_copa,
                      		h_copa,
                      		estagio = NA,
		                      viva = TRUE){
  	  self$folha = folha
  	  self$ramo = ramo
  	  self$tronco = tronco
  		self$d_tronco = d_tronco
  		self$h_tronco = h_tronco
  		self$d_copa = d_copa
  		self$h_copa = h_copa
  		self$viva = viva
  		self$estagio = estagio
		}
	)
)	
```

Uma árvore agora pode ser criada dentro do R informando alguns dos atributos naturais deste objeto. Uma árvore viva (que será chamada de `a1`), em seu estágio adulto, com diâmetro de trondo de 10 cm, altura de tronco de 23 metros, diâmetro de copa de 14 metros e altura de copa de 5 metros pode ser criada na memória do R com o seguinte comando:

```{r}
a1 = arvore$new(d_tronco = 10, h_tronco = 23, d_copa = 14, h_copa = 5, viva = TRUE, estagio = 'adulta')
```


