# Explorando os dados

Neste capítulo você verá:

- Análise gráfica: \@ref(graficos)
	- Gráfico de dispersão \@ref(dispersao)
	- Boxplot \@ref(boxplot)
	- Histograma \@ref(hist)
- Estatística básica \@ref(stat)
	- Correlação \@ref(corr)
	- Covariância \@ref(cov)
	- Medidas de tendência central \@ref(central)
	- Medidas de dispersão \@ref(disp)
	- Pressuposições \@ref(pressup)
	- Análise de variância \@ref(anova)
	- Principais testes \@ref(test)
	- Regressão linear \@ref(lm)

	
## Análise gráfica {#graficos}

Para explorarmos os gráficos, vamos criar um dataframe fictício contendo 12 árvores, 6 pertencentes a um grupo denominado de pequena e outras 6 pertencentes a um grupo denominado de grande. A criação de dataframe por meio da digitação direta pode ser feita pela função **data.frame()** conforme nosso script abaixo:

```{r arvores}
arvores = data.frame(altura = c(15,18,22,24,25,30,31,34,37,39,41,45),
                    dap = c(2,4.5,6,10,30,34,50,56,60,77.5,80,85), 
                    categoria = rep(c("pequena", "grande"), each=6))
```

Vamos explorar agora as funções gráficas básicas: **plot()**, **boxplot()** e **histogram()**. Essas funções são nativas do R, isto é, não necessitam de instalação nem de ativação. Já estão prontamente disponíveis desde a instalação.

### Gráfico de dispersão {#dispersao}

Os gráficos de dispersão são representações de duas ou mais variáveis em um gráfico de pontos, no qual uma variável está disposta em função da outra. Ele é muito utilizado para correlacionar dados e estudar o efeito de uma variável X sobre a outra Y. Os gráficos de dispersão podem ser facilmente criados pela função plot() utilizando duas sintaxes diferentes. Numas das sintaxes iremos informar quem será a variável X seguido de quem será a variável Y. Traduzindo literalmente o comando acima, solicitamos que seja construído um gráfico de dispersão em que o eixo X representa o dap e o eixo Y representa a altura. Após processar o comando, o gráfico irá aparecer na aba Plots (lateral inferior direita) do RStudio.

```{r dispersao1}
plot(arvores$dap, arvores$altura)
```

O mesmo gráfico será criado, se utilizarmos a notação de função. Imagine um comando que crie um gráfico de dispersão da altura em função do dap (diâmetro a altura do peito). Esta sentença pode ser escrita pelo comando:

```{r dispersao2}
plot(altura ~ dap, data = arvores) 
```
 
Diversos parâmetros podem ser usados para customizar o nosso gráfico, como por exemplo:


| Parâmetro | Ação |
| --------- | ---- |
| xlab      | Altera o rótulo do eixo X |
| ylab      | Altera o rótulo do eixo Y |
| xlim      | Define os limites do eixo X |
| ylim      | Define os limites do eixo Y |
| main      | Define o título do gráfico  |
| pch       | Altera a forma do marcador  |

Inúmeros outros parâmetros podem ser utilizados. Os que estão apresentados na tabela são os mais utilizados. Vejamos um script contendo um exemplo da função **plot()** com todos os parâmetros mencionados acima:

```{r dispersao3}
plot(altura~dap, data = arvores, 
     xlab="dap (cm)", ylab="Altura (m)",
     xlim=c(0,90), ylim=c(0,90), 
     main="Altura = f(dap)", pch = 20)
```

Curvas de regressão, também conhecidas como linhas de tendência podem ser adicionadas aos gráficos de dispersão para melhor representação da relação entre as duas variáveis. A função abline() é capaz de incluir num gráfico de dispersão qualquer linha de tendência linear. Note que primeiro precisamos criar o gráfico de dispersão e depois adicionamos a linha de tendência baseada numa regressão linear - função **lm()**.

```{r dispersao4}
plot(altura ~ dap, data = arvores)
abline(lm(altura ~ dap, data = arvores))
```

### Boxplot {#boxplot}

O boxplot ou diagrama de caixa é uma representação para explorar um conjunto de dados organizados em fatores. Assim o eixo X é categórico e representa os fatores e o eixo Y representa a variável dependente dos fatores.  Este gráfico mostra a variação de uma variável dentro de cada fator através das seguintes estatísticas: mediana, 1º e 2º quartis, máximo e mínimo. Veja que com o comando, solicitamos que um boxplot seja criado, avaliando a variável altura dentro de cada fator presente na variável categoria.

```{r boxplot1}
boxplot(altura~categoria, data = arvores)
```

A função **boxplot()** possui os mesmos parâmetros da função plot() vistos anteriormente. Outros parâmetros também podem ser utilizados de acordo com a conveniência do usuário. Mais informações no help da função que pode ser acesso via console digitando:

> ?boxplot

### Histograma {#hist}

O histograma representa a distribuição de frequências ao longo da amplitude de ocorrência das observações. Os dados são agrupados em classes e a altura da coluna da respectiva classe representa a frequência com que esta classe está presente nos dados. O histograma da altura pode ser criado pelo comando.

```{r hist1}
hist(arvores$altura)
```

Vários parâmetros podem ser usados na função hist(). Um exemplo é o parâmetro freq=FALSE que pode ser usado quando desejamos que ao invés da frequência seja apresentada a densidade de cada classe. 

```{r hist2}
hist(arvores$altura, freq=FALSE)
```

Outro parâmetro interessante é o breaks, que define a quantidade de quebras que serão considerados durante a criação do histograma.

```{r hist3}
hist(arvores$altura, breaks=3)
```
 
Para maiores informações sobre os parâmetros, recorra ao *help* da função, que pode ser acessado pelo console através do comando ?hist. Existem outras opções de gráficos básicos. Seguem algumas sugestões de leitura:

1. <http://www.statmethods.net/graphs/creating.html>
2. <http://ecologia.ib.usp.br/bie5782/doku.php?id=bie5782:03_apostila:05a-graficos>


## Estatística básica {#stat}

### Correlação {#corr}

### Covariância {#cov}

### Medidas de tendência central {#central}

### Medidas de dispersão {#disp}

### Pressuposições {#pressup}

### Análise de variância {#anova}

### Principais testes {#test}

### Regressão linear {#lm}

