# Personalizando o uso do R

Neste capítulo você verá:

- Criando suas funções: \@ref(funcao)
- Próximos passos \@ref(passos)

## Criando suas funções {#funcao}

Criar uma função significa encapsular um pedaço de código e atribuir um nome para que este pedaço de código possa ser reutilizado a qualquer momento. Uma função pode contar com parâmetros que modificam sua forma de atuação de acordo com o valor que ele assume. As funções uma vez criadas podem ser requisitadas pelo programador a qualquer momento dentro do código, ou até mesmo dentro de outra função. Os pacotes nada mais são que uma série de funções que após instalados e ativados passam a fazer parte do seu ambiente de trabalho.

Para calcular uma raiz quadrada, por exemplo, utilizamos uma função denominada de **sqrt()**. Esta função possui um bloco de código que será chamado toda vez que digitarmos **sqrt()**.

```{r funcao1}
sqrt(9)
```

A função **sqrt()** exige um parâmetro obrigatório, denominado x, que deve ser sempre um vetor numérico. A função com seus parâmetros chamamos de sintaxe. Assim, a sintaxe completa dda função **sqrt()** é **sqrt(x)**.

Ao longo do livro, aprendemos a utilizar uma série de funções. Algumas já prontamente disponíveis no R e outras adicionadas via pacotes. Também é possível criar uma função. Vamos criar uma função que calcule o diâmetro (em centímetro) de uma árvore a partir de uma idade conhecida (em anos). 

A melhor forma para se criar uma função é digitar sua estrutura num script e processá-lo para deixar a função disponível no ambiente de trabalho. Vejamos o script da nossa função para calcular o diâmetro:

```{r funcao2}
estimarDiametro <- function(x, a , b, c) {
	return((a*(1-exp(-b*x))^c))
}
```

Nossa função se chamará estimarDiametro() e terá quatro parâmetros, todos obrigatórios: o número ou vetor numérico x e os parâmetros da função sigmoidal de Richard a, b e c. Dentro das chaves - { } - temos o bloco de código que será aplicado toda vez que chamarmos a função estimarDiametro(). No caso, o bloco de código será a função de Richard com parâmetros a, b e c, aplicado a uma variável independente x. Depois de rodar o script acima, nossa função passa a fazer parte do espaço de trabalho (veja no canto superior direito, na janela environment).

Uma vez no espaço de trabalho, nossa função está disponível para ser chamada no console ou em novos scripts. Vamos fazer o teste? Calcule o diâmetro de uma árvore aos 10 anos de idade, e cujos parâmetros do modelo de Richard são: a = 15.18, b = 0.33 e c = 0.98.

```{r funcao3}
estimarDiametro(10, 15.18, 0.33, 0.98)
```

Isso mesmo! Nossa árvore possui 14.63111 centímetros de diâmetro. 

Agora, crie uma função chamada volume para calcular o volume de uma árvore a partir do diâmetro, altura e fator. Observação, o diâmetro será informado em centímetros e a altura em metros. Sua função deve ter três parâmetros obrigatórios e deve ter sido construída assim:

```{r funcao4}
volume = function(dap, altura, fator){
     return((((dap^2) * pi / 40000) * altura) / fator)
}
```

Rode o script para criar a função volume em seu ambiente de trabalho. Confira se implementou corretamente a função, calculando o volume de uma árvore com 50 cm de diâmetro, 42 metros de altura e um fator de forma 1.5. Seu resultado deve ser igual a 5.497787 m^3^.

Suponha que você não tem o diâmetro da árvore, mas sabe que a árvore possui 6 anos e 22 metros de altura. Você também sabe que os coeficientes do modelo de Richard para o crescimento do diâmetro desta espécie são: a = 15.18, b = 0.33 e c = 0.98. Como você poderia utilizar as duas funções criadas aqui neste capítulo? Veja uma sugestão:

```{r funcao5}
volume(estimarDiametro(6, 15.18, 0.33, 0.98), 22, 1.5)
```

Aqui aplicamos uma função dentro da outra. E a resposta foi 0.1984 m^3^!

## Próximos passos {#passos}

Ao longo deste livro você aprendeu uma série de comandos que irão ajudá-lo a utilizar o R no dia a dia de suas análises. Esse livro não é uma receita. Ele tem a pretensão de ajudar você a se tornar independente no uso do R. Isto não significa que você não precisa mais procurar ajuda, ou  conversar com um colega programador mais experiente. A independência significa que você consegue se expressar e pensar na nova língua que você acabou de aprender: a linguagem R. Espero que você seja capaz de decidir por exemplo, quando utilizar um looping; a diferenciar entre situações de looping while e looping for; a detectar quando uma importação de csv deu errado e no que você errou ao importar os dados, e por aí vai…

Quando você começar a trabalhar com o R, muitas dificuldades irão surgir. A primeira análise que você for implantar no R, você irá demorar um dia todo! Mas não se assuste. A demora vem da falta de fluência. Na segunda vez que você implantar uma análise no R, já notará uma sensível melhora no seu desempenho. E assim sucessivamente até que se sinta absolutamente seguro no desenvolvimento de códigos para o R.

Quando você esbarrar numa dificuldade, não se desespere nem desanime. Você tem duas saídas: pergunte a um amigo que já usa o R, ou pergunte ao Google. Isto mesmo! Digite sua dúvida no portal de pesquisas na internet. Por exemplo:

> Como salvar um dataframe no r?

> Como remover uma coluna do dataframe no r?

Depois de algumas perguntas, você verá que grande parte das respostas sempre vem dos mesmos sites... vou deixar uma lista de sites especialmente interessantes, ok?

- <http://stackoverflow.com/>
- <http://pt.stackoverflow.com/>
- <http://www.statmethods.net>
- <http://ridiculas.wordpress.com>

Espero que você se torne um entusiasta do R, assim como eu! Não desanime com as dificuldades iniciais e se lembre que o limite a partir de agora é você!
