# Trabalhando com dados

Neste capítulo você verá:

- Importação de dados: \@ref(dados)
- O *dataframe*: \@ref(dataframe)
	- Filtrando um dataframe: \@ref(filtrando)

## Importação de dados {#dados}

Grande parte dos dados que utilizaremos em nossas análises estarão salvos em planilhas eletrônicas como Excel, LibreOffice e outros. Embora seja possível importar arquivos com extensão xls e xlsx, recomendo que seja utilizado sempre a extensão genérica csv (comma-separeted value). Todo arquivo do tipo csv possui dois elementos básicos que podem influenciar na importação:

- o separador decimal
- a tabulação (ou separador de colunas)

No formato regional brasileiro, o separador decimal é a vírgula (,) e o separador de coluna é o ponto e vírgula (;). Já no formato americano, utiliza-se o ponto (.) como separador decimal e a vírgula (,) como separador de colunas. 

Durante a importação de uma planilha eletrônica, pode ser necessário informar qual o separador decimal e qual o separador de colunas utilizados no arquivo, para que a leitura dos dados pelo R ocorra sem problemas. As duas principais funções que podem ser utilizadas para importar os dados armazenados em uma planilha eletrônica genérica são:

> read.csv(arquivo, sep=..., dec=...)

> read.table(arquivo, sep=..., dec=...)

Ambas funções possuem os parâmetros que definem o separador de colunas (sep) e o separador decimal (dec). Para importar uma planilha eletrônica utilizando o comando em sua forma mais simples, verifique se:

- O separador de colunas e o separador decimal do arquivo estão de acordo com as configurações regionais de seu computador.
- O arquivo a ser importado salvo dentro do diretório vinculado ao espaço de trabalho (workspace).

Faça o download do arquivo csv e o salve numa pasta dentro de seu computador: <https://github.com/Gorgens/CompR_Introducao>. Os dados podem ser vistos na tabela abaixo:

```{r flowering, tidy=FALSE, echo=FALSE}
df = read.csv("./data/flowering.csv", sep=";")
knitr::kable(
  head(df), caption = 'Amostra dos dados a serem importados',
  booktabs = TRUE
)
```

```{remark}
Caso o arquivo a ser importado não estiver dentro do diretório vinculado ao workspace é necessário informar o caminho completo antes do nome do arquivo:
```

Se tudo estiver de acordo, a importação pode ser feita digitando com o comando:

```{r df1b}
df = read.csv("./data/flowering.csv")
```

Aparentemente, nenhum erro foi apresentado pelo console. Vamos inspecionar a variável df utilizando as funções dim() e head(). 

```{r df2b}
dim(df)
head(df)
```

```{remark}
Antes de iniciar as análises com os dados importados, confira inspecionando os dados. Para isto você pode usar funções como **head()**, **str()**, entre outros.
```

Fica evidente que alguma coisa não siu bem. Os dados até se parecem com a tabela \@ref(flowering), porém as colunas estão todas unidades. Este é um exemplo típico de problema com o separador de colunas.

O que você acha que deu errado? Esta é fácil. O separador de colunas “,” não funcionou. Veja que a dimensão do dataframe importado é de 3124 linhas e 1 coluna. Mas nosso arquivo original possui 4 colunas! O comando head() é que nos dá a pista do separador correto. Veja que entre nossas colunas originais apareceu um “;”. Vamos rodar novamente o comando para importar a planilha eletrônica, mas agora utilizando o separador de colunas correto:


```{remark}
Se você não tem certeza quanto aos separadores utilizados na planilha a ser importada, inclua os parâmetros no comando!
```

Na verdade, o arquivo **flowering.csv** possui separador de colunas **;**, assim o comando de importação deveria ser construído como: 

```{r df3b}	
df = read.csv("./data/flowering.csv", sep = ";")
```

Vamos inpecionar as primeiras linhas importadas para ver se alguma coisa mudou.

```{r df4b}
head(df)
```

Agora sim. Nota-se que as colunas foram respeitadas.

```{remark}
O nome **df** é um nome arbitrário para a variável que irá armazenar os dados que estamos importando. A variável **df** será do tipo dataframe.
```

Inúmeras funções podem ser usadas com um dataframe. Elas podem ser úteis para uma rápida inspeção, quanto para descrever e conhecer a base de dados. Sempre inspecione a planilha importada para garantir que não houve problemas com o separador decimal, nem com o separador de colunas. Veja alguns exemplos de comandos úteis:

```{r df5b}	
# Retorna o número de linhas e colunas do dataframe.
dim(df)

# Retorna as primeiras linhas do dataframe.
head(df)

# Retorna as últimas linhas do dataframe.
tail(df)

# Retorna o sumário estatísticos das variáveis presentes no dataframe.
summary(df)
```

## O *dataframe* {#dataframe}

Dataframe é o objeto do R usado para armazenar dados dispostos em forma de tabela. Na prática, o dataframe é um conjunto de vetores combinados lado a lado nas colunas. Ao contrário das matrizes, as colunas de um dataframe podem ser de tipos diferentes. 

```{r df6b}	
df = read.csv("./data/flowering.csv", sep = ";", dec = ".")
```

Agora vamos inspecionar novamente a variável criada:

```{r df7b}	
dim(df)
head(df)
```

Já lhe foi apresentado uma lista de funções que podem ser usadas para analisar um dataframe. No script abaixo estão recapitulamos algumas e adionamos outras.

```{r df8b}	
# Retorna o nome das colunas
names(df) 

# Retorna o número de linhas seguido do  número de colunas
dim(df) 

# Retorna as 6 primeiras linhas
head(df) 

# Retorna as 6 últimas linhas
tail(df)

# Retorna o número de linhas
nrow(df) 

# Retorna o número de colunas
ncol(df) 
```

### Filtrando um dataframe {#filtrando}

O acesso a elementos, linhas e colunas de um dataframe pode ser realizado da mesma maneira que as matrizes utilizando a notação de colchetes - [ ]. Execute as linhas do script abaixo no seu console. Todas foram construídas considerando o dataframe **df** que criamos a pouco.

```{r df9b}	
df[1,1]
df[1,]
df[10:20, ]
```

Além da notação de colchetes - [ ], existe uma notação alternativa para selecionar colunas de um dataframe: a notação de cifrão - $. Assim, a seleção da coluna 2 pode ser feita de duas maneiras. 

```{r df10b}	
# notação de [ ]
df[,2]
```

```{r df10c}	
# notação de $
df$Origem
```

```{remark}
Na notação de $, o nome da coluna a ser selecionada vem precedido do nome do dataframe separado pelo $.
```

Imagine que desejamos criar uma nova coluna no dataframe, chamada **FlorTrans**, que receberá a raiz quadrada dos valores contidos na coluna MesFlorescimento. Podemos realizar esta operação através do comando:

```{r df11b}	
df$FlorTrans = sqrt(df$MesFlorescimento)
```

Se visualizarmos os nomes das colunas do dataframe df, veremos que agora temos 5 colunas e uma delas chama-se FlorTrans:

```{r df12b}	
names(df)
```

A função **summary()** é muito utilizada para extrair rapidamente um resumo de cada coluna do dataframe.

```{r df13b}	
summary(df)
```

Interpretando a saída acima, vemos que a coluna Nome é formada por nomes de espécies. O resumo apresentou quantas vezes os 6 primeiros nomes apareceram, sendo os demais agrupados no termo Other. A coluna Origem também contém texto, e indica se as espécies levantadas são nativas (nativa) ou exóticas (exotica). No nosso dataframe temos 2487 observações nativas e 627 observações exóticas. As colunas MesFlorescimento, Fases  e FlorTrans são numéricas e por isto as principais estatísticas descritivas são apresentadas.

Suponha agora, que desejamos dividir o dataframe em dois. Um dataframe contendo apenas as observações de exóticas (627) e outro contendo apenas as observações de nativas (2487). Uma alternativa é utilizarmos a notação de colchetes que vimos anteriormente, atribuindo a duas novas variáveis os elementos filtrados.

```{r df14b}	
ex = df[df$Origem == "exotica",]
nat = df[df$Origem == "nativa",]
```

Interpretando o comando acima literalmente, solicitamos que se crie novos dataframes chamados ex e nat. Outra opção para realizar a mesma tarefa é a função **subset()**.

```{r df15b}	
ex = subset(df, Origem == "exotica")
nat = subset(df, Origem == "nativa")
```

Ambos os comandos retornam um dataframe contendo apenas as observações solicitadas, ora exóticas, ora nativas. 

```{remark}	
Você consegue criar o comando para criar um dataframe apenas com os dados cujo MesFlorescimento maior que 10?
```

Você poderia construir o comando de duas formas:

```{r df16b, eval=FALSE}	
mf10 = df[df$MesFlorescimento > 10,]
```

```{r df17b, eval=FALSE}	
mf10 = subset(df, MesFlorescimento > 10)
```