# Camadas vetoriais

```{r setup, include=FALSE}
knitr::opts_chunk$set(echo = TRUE)
library(knitr)
```

```{r}
require(dplyr)
require(raster)
require(rgdal)
require(tmap)
require(sf)
require(maptools)
```



## Importanto os dados

```{r}
igam = raster::shapefile("./data/igam.shp")
```


```{r}
proj4string(igam) = CRS("+init=epsg:4326")
```

Visualiza a tabela de atributos da camada....

```{r}
head(igam@data)
```

Importando uma camada vetorial de polígonos...

```{r}
otto = raster::shapefile("./data/ottobacias.shp")
```

Define projeção da camada...

```{r}
proj4string(otto) = CRS("+init=epsg:4326")
```

Importar de um gpkg...

```
pontos = sf::as_Spatial(st_read(dsn = './data/pontos.gpkg', layer = 'pontos'))
```

## visualização


```{r}
plot(igam)
```

Porém usar pacotes para construção de mapas permitem produtos muito mais profissionais...

```{r}
tm_shape(igam) + 
    tm_lines("blue") + 
    tm_legend(outside = TRUE, hist.width = 2) +
    tm_grid(lines = FALSE,
			labels.inside.frame = FALSE,
			projection = "+proj=longlat", col = 'gray')
```


```{r}
tm_shape(otto) + tm_polygons() +
    tm_legend(outside = TRUE, hist.width = 2) +
    tm_grid(lines = FALSE,
			labels.inside.frame = FALSE,
			projection = "+proj=longlat", col = 'gray')
```

Visualizar camadas de linha e polígonos juntas....

```{r}
tm_shape(otto) + tm_polygons() +
	  tm_shape(igam) + tm_lines("blue") +
    tm_legend(outside = TRUE, hist.width = 2) +
    tm_grid(lines = FALSE,
			labels.inside.frame = FALSE,
			projection = "+proj=longlat", col = 'gray')
```


## Manipulando um objeto vetorial

### Filtrar camada

Filtra shapefile por atributo... É possivel usar as mesmas ferramentas para manipulação de dataframes...

```{r}
rioInteresse = igam %>% subset(noriocomp == 'Ribeirao Santana')
```


```{r}
tm_shape(rioInteresse) + 
    tm_lines("blue") + 
    tm_legend(outside = TRUE, hist.width = 2) +
    tm_grid(lines = FALSE,
			labels.inside.frame = FALSE,
			projection = "+proj=longlat", col = 'gray')
```

Filtra um camada com informação de outra...

```{r}
rioInteresse = igam %>% subset(noriocomp == 'Ribeirao Santana')
rioId = rioInteresse$cocursodag[1]
ottoInteresse = otto %>% subset(grepl(rioId, cocursodag))
```

```{r}
tm_shape(ottoInteresse) + tm_polygons() +
	  tm_shape(rioInteresse) + tm_lines("blue") +
    tm_legend(outside = TRUE, hist.width = 2) +
    tm_grid(lines = FALSE,
			labels.inside.frame = FALSE,
			projection = "+proj=longlat", col = 'gray')
```

### Dissolver camada

Dissolver as limites internos de uma camada de poligono...

```{r}
ottoDissolve = maptools::unionSpatialPolygons(ottoInteresse, IDs = ottoInteresse$nunivotto6)
```

```{r}
tm_shape(ottoDissolve) + tm_polygons() +
    tm_shape(rioInteresse) + tm_lines("blue") +
    tm_legend(outside = TRUE, hist.width = 2) +
    tm_grid(lines = FALSE,
			labels.inside.frame = FALSE,
			projection = "+proj=longlat", col = 'gray')
```

### Calcular atributos

Calcula área e inclue como uma atributo na tabela de atributos.

```{r}
ottoDissolve$area_sqkm = raster::area(ottoDissolve) / 1000000
```

### Recortar

Extrair informações com base em outra camada...

```{r}
redeHidrica = raster::intersect(igam, ottoDissolve)
```

```{r}
tm_shape(ottoDissolve) + tm_polygons() +
	  tm_shape(redeHidrica) + tm_lines("blue") +
    tm_legend(outside = TRUE, hist.width = 2) +
    tm_grid(lines = FALSE,
			labels.inside.frame = FALSE,
			projection = "+proj=longlat", col = 'gray')
```

### Exportar

```{r}
rgdal::writeOGR(redeHidrica, "rede", "./data/redeHidrica", driver="ESRI Shapefile")
```

