# Camadas matriciais

```{r setup, include=FALSE}
knitr::opts_chunk$set(echo = TRUE)
library(knitr)
```

```{r}
require(dplyr)
require(raster)
require(rgdal)
require(tmap)
```

O alerta produzido durante a ativação dos pacotes nos chama a atenção para a redundância quanto ao nome de algumas funções. Por exemplo, as funções 'intersect', 'select', e 'union' ocorre tanto no pacote 'dply' quanto no pacote 'raster'. Para deixar claro de qual pacote estamos chamando uma determinada função, chama-se a função precedido do pacote usando a notação '::'. Veja o exemplo abaixo.

```
raster::extract()
```


## Importanto os dados

```{r}
dtm = raster('./data/srtm.tif')
```


```{r}
aPrecip = raster('./data/annualPrecipitation.tif')
```


```{r}
sPrecip = raster('./data/precipitationSeasonality.tif')
```


```{r}
solos = raster('./data/solos.tif')
```


```{r}
tipologia = raster('./data/tipologia.tif')
```

## visualização

```{r}
tm_shape(dtm) + 
  tm_raster()
```

```{r}
tm_shape(dtm) + 
  tm_raster(n = 15)
```

```{r}
tm_shape(dtm) + 
  tm_raster(n = 15) +
  tm_legend(outside = TRUE)
```

```{r}
tm_shape(dtm) + 
  tm_raster(n = 15, legend.hist = TRUE) +
  tm_legend(outside = TRUE, hist.width = 2)
```


```{r}
tm_shape(aPrecip) + 
  tm_raster(n = 15,
            palette = colorRampPalette( c("red","white", "blue"))(12),
            legend.hist = TRUE) +
  tm_legend(outside = TRUE, hist.width = 2)
```

```{r}
tm_shape(sPrecip) + 
  tm_raster(n = 15,
            palette = colorRampPalette( c("red","white", "blue"))(12),
            legend.hist = TRUE) +
  tm_legend(outside = TRUE, hist.width = 2)
```

```{r}
tm_shape(solos) + 
  tm_raster(n = 3) +
  tm_legend(outside = TRUE)
```

```{r}
tm_shape(tipologia) + 
  tm_raster(n = 3) +
  tm_legend(outside = TRUE)
```

## Manipulando um objeto vetorial

### Reamostrar

```{r}
aPrecip2 = resample(aPrecip, dtm)
sPrecip2 = resample(sPrecip, dtm)
solos2 = resample(solos, dtm)
tipologia2 = resample(tipologia, dtm)
```


### Stack

```{r}
camadas = stack(dtm,
               aPrecip2, 
               sPrecip2, 
               solos2,
               tipologia2)
```

Para salvar um stack para futuros usos dentro do R...

```{r eval=FALSE}
save(camadas, file = '.data/stack.Rdata')
```


### Algebra de mapa

Entre camadas soltas...

```{r}
superCusto = solos2 + tipologia2

```

Dentro do stack...

```{r}
camadas$superCusto = camadas$solos + camadas$tipologia
```


### Processamentos

A função terrain do pacote raster permite obter uma série de índices como: slope, aspect, TPI, TRI, roughness, flowdir.

```{r}
declividade = raster::terrain(dtm, opt='slope', unit='degrees')
```

```{r}
tm_shape(declividade) + 
  tm_raster(n = 5,
            legend.hist = TRUE) +
  tm_legend(outside = TRUE, hist.width = 2)
```

### Extrair pelos pontos

```{r}
pontos = sf::as_Spatial(st_read(dsn = './data/vetores.gpkg', layer = 'pontos'))
```

```{r}
tm_shape(dtm) + tm_raster(n=10) + 
  tm_shape(pontos) + tm_bubbles(size=0.2, col = 'black') +
  tm_grid(lines = FALSE,
			labels.inside.frame = FALSE,
			projection = "+proj=longlat", col = 'gray') +
  tm_legend(outside = TRUE)
```


```{r}
pontosExtraidos = raster::extract(camadas, pontos)  
```


```{r echo = FALSE, results = 'asis'}
kable(pontosExtraidos, caption = "Atributos extraidas das camdas para cada ponto")
```
