# LiDAR no R

```{r, include=FALSE}
knitr::opts_chunk$set(echo = TRUE)
library(knitr)

# library(rgl)
# knitr::knit_hooks$set(webgl = hook_webgl)
```


```{r}
require(lidR)
require(rgl)
require(raster)
```

## Uma nuvem de pontos

### Importanto os dados

```{r}
las = lidR::readLAS("./data/nuvem.las")
```

Outros comandos úteis no lidR.

```
las

las@data

las@header

las@header@PHB

las@header@VLR
```

O pacote lidR inclui um comando que realiza uma série de Consistências na nuvem...

```{r}
las_check(las)
```

### Visualização

```{r, eval=FALSE}
plot(las)

```

Visualizar os limites do arquivo...


```{r}
plot(las@header)
```


Outros comandos úteis de visualização...

```
plot(las, clear_artifacts = FALSE)

plot(las, colorPalette = terrain.colors(50))

plot(las, color = "Intensity")

plot(las, color = "Intensity", colorPalette = heat.colors(50), trim = 800)

plot(las, color = "Classification")

plot(las, color = "Withheld_flag")

```

### Manipulando um objeto las

Otendo informações de um arquivo 'las'.

```
projection(las)
extent(las)
proj4string(las)
bbox(las)
las$Z
las$Intensity
```


### Filtro de pontos

Filtro por atributo...

```{r, webgl=TRUE}
firstreturnover5 = filter_poi(las, Z >= 5, ReturnNumber == 1)
# plot(firstreturnover5)
```


Filtro por posição relativa copa...

```{r, webgl=TRUE}
surfacepoints = filter_surfacepoints(las, 0.5)
# plot(surfacepoints)
```

Filtro por posição relativa chão...

```{r, webgl=TRUE}
groundpoints = filter_ground(las)
# plot(groundpoints)
```

Filtro por coordenadas...

```{r, webgl=TRUE}
avgX = mean(las$X)
avgY = mean(las$Y)

lasplot = clip_circle(las, avgX, avgY, 10)
# plot(lasplot)
```

```{r, webgl=TRUE}
avgX = mean(las$X)
avgY = mean(las$Y)

lasrectangle = clip_rectangle(las, avgX - 10, avgY - 5, avgX + 15, avgY + 5)
# plot(lasrectangle)
```

Filtro por polígono de referência....

```
stand = shapefile("data/shapefiles/MixedEucaNat.shp")
lasstand = lasclip(las, stand)
```

### Superfícies

Modelo digital de terreno...

```{r}
laspmf = classify_ground(las, pmf(c(2,5), c(0.5, 1)))
dtm = grid_terrain(laspmf, 1, knnidw())
plot(dtm)
```

Para um superfície 3D...

```{r, eval=FALSE}
plot_dtm3d(dtm, color='red')
```



```{r}
lascsf = classify_ground(las, csf(), F)
dtm = grid_terrain(lascsf, 1, knnidw())
plot(dtm)
```

Para uma superfície 3D....

```{r, eval=FALSE}
plot_dtm3d(dtm, color='red')
```

Modelo digital de altura de dossel

```{r}
lascsf = classify_ground(las, csf(), F)
dtm = grid_terrain(lascsf, 1, knnidw())

lasflat = lasnormalize(lascsf, dtm)

# plot(lasflat)
```

```{r}
chm = grid_canopy(lasflat, 1, p2r())
plot(chm)
```

Removendo depressões espúrias...

```{r}
chmfill = grid_canopy(lasflat, 1, p2r(subcircle = 0.25))
plot(chmfill)
```

Filtro de suavização...

```{r}
chmfocal = focal(chmfill, matrix(1,3,3), mean, na.rm=T)
plot(chmfocal)
```

### Exportanto superfícies

```{r, eval=FALSE}
writeRaster(dtm, './data/dtm_lidr.tif')
```


## Catálogo de nuvens de pontos

```{r}
ctg = readLAScatalog("C:/Users/gorge/Documents/GitHub/compR/060_espacial/data")
plot(ctg, map = TRUE)
```


## Próximos passos

Para maiores informações acesse o website do criador do pacote [lidR](https://github.com/Jean-Romain/lidR).
