---
title: "Pressuposições e transformações"
author: "Eric Gorgens"
date: "1/17/2021"
output: html_document
---

```{r setup, include=FALSE}
knitr::opts_chunk$set(echo = TRUE)
library(knitr)
```

Duas são as pressuposições da ANOVA:

- Homogeneidade de variâncias
- Normalidade dos resíduos

Neste momento, não vamos nos preocupar com os testes estatísticos utilizados para a verificação das pressuposições. Até mesmo, porque as pressuposições precisam ser analisadas após a análise de variância ser realizada, já que a normalidade da variável não garante a normalidade dos resíduos.

No caso de uma das pressuposições não serem atendidas, os dados devem ser transformados, a análise refeita e as pressuposições novamente verificadas. Na sequência vamos conhecer as principais transformações na área das ciências florestais e biológicas.

## Logarítmica

Esta transformação é indicada para variáveis contínuas e consiste em obter o log de cada uma das observações. É possível usar tanto o log base-10 quanto o log base-e. Utilizar um ou outro não faz nenhuma diferença para o teste estatístico, pois a única diferença é a constante logarítmica: a base-10 ou a base-e.

Não deixe de registrar qual a base você utilizou já que esta decisão influencia a interpretação do coeficiente angular e o coeficiente de inclinação da regressão num eventual desdobramento.

```{r}
a = 5.7
trans_a = log(a)
```


Para reverter a transformação realizada acima no R:

```{r}
exp(trans_a)
```


Lembre-se de que se seus dados possuem zeros ou valores negativos você não pode usar a transformação logarítmica. Uma saída é adicionar uma constante a cada número para torná-lo positivo e não zero. Se o seus dados forem contagem com presença de zero, a solução é adicionar 0,5 a cada observação.

Muitas variáveis biológicas tem distribuição log-normal, isto mostra que após a transformação logarítmica, os valores passam a ter distribuição normal. Isto se deve ao fato de que se você pega um conjunto de fatores independentes e os multiplica, o produto é log-normal. Por exemplo, a altura de uma árvore é uma função de (nitrogênio x água x luz x pragas). Matematicamente esta função é uma log-normal.

## Raiz quadrada

Esta transformação consiste na obtenção da raiz quadrada de cada uma das observações. Esta transformação é muito utilizada para variáveis de contagem. No entanto ela só pode ser utilizada para dados positivos. Em caso de número negativos, uma saída é adicionar uma constante a todas as observações eliminando assim as observações negativas. 

```{r}
b = 10
trans_b = sqrt(b)
```


Para reverter a transformação:

```{r}
trans_b^2
```


## Arcoseno

Esta transformação consiste em calcular o arcoseno da raiz quadrada de cada uma das observações. O resultado é dado em radianos e não em graus, e pode variar de -π/2 a π/2. Os números para serem transformados pelo arcoseno precisam estar entre -1 e 1. Por isso, é comum utilizar esta transformação para proporções, cuja amplitude geralmente está entre 0 e 1.

Embora recomendado na literatura, tenha cuidado ao utilizar esta transformação, especialmente quando você não tiver certeza se sua variável é categórica (binária) ou contínua. 

```{r}
c = 0.8
trans_c = asin(sqrt(c))
```


Para reverter a transformação:

```{r}
(sin(trans_c))^2
```


