---
title: "Delineamento inteiramente casualizado"
author: "Eric Gorgens"
date: "1/17/2021"
output: html_document
---

```{r setup, include=FALSE}
knitr::opts_chunk$set(echo = TRUE)
library(knitr)
```

Este é sem dúvida o caso mais simples dos delineamentos experimentais. Aqui, o fenômeno de estudo se resume a apenas duas fontes de variação: uma fonte de variação conhecida determinada pelo tratamento e uma fonte de variação desconhecida determinada pelo resíduo.

## Recapitulando

A análise começa pela determinação das somas de quadrados total, composta pela soma de quadrados do tratamento e pela soma de quadrados do resíduo. Uma vez obtidas as somas de quadrados, calculam-se os quadrados médios e o valor da estatística F. Se F calculado for superior ao F tabelado, assume-se que existe um efeito devido aos tratamentos, ao passo que se F calculado for inferior ao F tabelado, não há evidências suficientes para rejeitar a hipótese nula, aceitando-se a hipótese de que não existe efeito dos tratamentos.

Sendo o efeito dos tratamentos significativo, realiza-se o desdobramento do efeito dos tratamentos através de um teste de médias se os tratamentos forem qualitativos, ou uma análise de regressão se os tratamentos forem quantitativos.

## O caso balanceado

Para exemplificar o caso balanceado, será analisado um estudo sobre a influência de três diferentes tipos de substrato no crescimento em altura de mudas. Cada tipo de substrato foi utilizado na germinação de 10 plantas. 90 dias após o semeio, as alturas das plântulas foram medidas e registradas numa planilha eletrônica (extensão .csv). Os dados podem ser resumidos através dos seguintes tópicos:

- Tratamento: 3 substratos
- 10 repetições
- Variável de interesse: altura

Abaixo seguem as medições de altura tabuladas. Embora o R seja compatível com diversas extensões de planilhas eletrônicas, utilizaremos ao longo do livro arquivos em extensão .csv.

```{r echo = FALSE, results = 'asis'}
dic1 = read.csv('./data/Experimento DIC 1.csv')
kable(dic1, caption = "Dados de delineamento inteiramente casualizado")
```

O primeiro passo é importar o arquivo csv contendo os resultados do experimento para dentro do R. Esta tarefa pode ser realizada através do seguinte comando:

```{r}
dic1 = read.csv("./data/Experimento DIC 1.csv")
```

Lembre-se que de acordo com a formatação regional do seu computador pode ser necessário informar o separador de coluna e/ou separador decimal. Veja alguns exemplos de sintaxe logo em sequência.

```{r eval=FALSE}
# Para o caso de separador decimal '.' e deparador de coluna','
dic1 = read.csv("Experimento DIC 1.csv", sep = ",", dec = ".")

# Para o caso de separador decimal ',' e separador de colune ';'
dic1 = read.csv("Experimento DIC 1.csv", sep = ";", dec = ",")
```

Com a importação, cria-se um objeto chamado dic1, contendo os dados do experimento num formato de dataframe. Antes de partir para a análise, é fundamental explorar os dados de forma gráfica para conhecer melhor os dados e antecipar o resultado da análise estatística. A construção do gráfico ajuda na compreensão do fenômeno estudado e na validação da análise estatística escolhida. Por se tratar de um experimento com o tratamento formado por níveis qualitativos, recomenda-se o uso do boxplot().

```{r}
boxplot(data = dic1, altura ~ tratamento)
```

Pelo gráfico obtido, é razoável esperar que não haja diferenças significativas entre os tratamentos (3 substratos), pois existe uma grande sobreposição entre os interquartis dos substratos. Assim, espera-se que a análise estatística do experimento corrobore a conclusão empírica baseada no interpretação do gráfico.

Com a função dic() do pacote ExpDes.pt será possível realizar toda a análise de um experimento de delineamento inteiramente casualizado, inclusive o desdobramento caso o teste F seja significativo e o tratamento tenha três ou mais níveis.

Lembre-se que O pacote ExpDes.pt não faz parte da instalação padrão do R, e precisa ser adicionado à parte. A sintaxe básica da função dic() é:

```{r eval=FALSE}
dic(trat, resp, quali = TRUE, mcomp = "tukey", sigT = 0.05, sigF = 0.05)

```

No nosso experimento, não será necessário alterar nenhum parâmetro opcional, sendo então nosso comando construído da seguinte maneira:

```{r}
require(ExpDes.pt)
dic(dic1$tratamento, dic1$altura)
```


A primeira parte da análise é o quadro da variância que apresenta as fontes de variação com seus respectivos graus de liberdade, somas de quadrados e quadrados médio. Neste quadro também é apresentado o resultado do F calculado, que é a razão do quadrado médio do resíduo com o quadrado médio do tratamento. No capítulo sobre a análise de variância, o quadro da ANOVA terminava aqui com o F calculado, sendo seguido pela análise de uma tabela da estatística F para comparar o valor do F calculado com o valor de F tabelado. Nos softwares, não é necessário recorrer à tabela F, já que o p-valor oferece uma interpretação direta da significância.

O p-valor do *experimento'* foi 0.079121, o que equivale à um grau de significância de 7.9%. Sendo o nível de significância do nosso experimento é de 5%, o p-valor ficou acima da tolerância, indicando assim que o experimento não é significativo para um nível de 5%. Obviamente, também não é significativo para um nível de 1%.

Logo abaixo do quadro da ANOVA, é apresentado o coeficiente de variação do experimento (CV): 47.83%. O CV é utilizado para medir a precisão do experimento, representado pelo o desvio-padrão expresso como porcentagem da média. A interpretação do CV é muito subjetiva e varia muito entre as áreas da ciência. Na área das ciências agrárias, convencionou-se que valores acima de 30% são considerados excessivos.

Outra informação importante antes de aceitar o resultado da ANOVA, é verificar se os resíduos apresentam normalidade. Esta é uma pressuposição importante, uma vez que valida a escolha do modelo teórico do DIC para explicar o fenômeno:

$$Y = Xmed + TRAT + Erro$$

A não normalidade coloca em xeque o modelo teórico escolhido. Sendo então indicado a transformação dos dados e novo processamento da análise. A pressuposição deve então ser novamente verificada. Obtendo normalidade, os resultados obtidos com a variável transformada podem ser utilizados. Caso contrário, recomenda-se o uso de testes não paramétricos.

No nosso exemplo, o teste de normalidade foi não significativo (p-valor = 0.06) e portanto não há evidências para rejeitar a hipótese de normalidade dos resíduos.

A última parte da saída apresenta o resultado do desdobramento caso o teste F seja significativo. No nosso experimento, os tratamentos não são significativos e portanto, apresenta-se apenas a média de cada tratamento.

## Outro caso balanceado

Neste exemplo, segue um experimento em delineamento inteiramente casualizado, em que se avalia a resposta no desenvolvimento em altura das plantas de quatro níveis de um nutriente. Cada nível de nutriente foi repetido 6 vezes. Assim o experimento pode ser resumido como:

- Tratamento: 4 dosagens de um nutriente
- 6 repetições
- Variável de interesse: altura

```{r echo = FALSE, results = 'asis'}
dic2 = read.csv('./data/Experimento DIC 2.csv')
kable(dic2, caption = "Dados de outro delineamento inteiramente casualizado")
```

O primeiro passo é importar o arquivo csv contendo os resultados do experimento para dentro do R. Esta tarefa pode ser realizada através do seguinte comando:

```{r}
dic2 = read.csv("./data/Experimento DIC 2.csv")
```


Antes de chamar a análise estatística, recomenda-se explorar os dados graficamente. Por se tratar de um tratamento de níveis quantitativos, o gráfico de dispersão é mais adequado:

```{r}
plot(data = dic2, altura ~ tratamento)
```


O gráfico indica que a dosagem de 50 apresenta um desenvolvimento em altura superior às demais dosagens. Outro ponto que fica claro com o gráfico, é que o tratamento tem um efeito quadrático sobre a altura. Por se tratar de um caso balanceado, a análise estatística pode ser realizada com a função dic() do pacote ExpDes.pt:

```{r}
require(ExpDes.pt)
dic(dic2$tratamento, dic2$altura, quali = FALSE)

```

Note que o comando utilizado é muito semelhante ao exemplo anterior, com apenas uma diferença no parâmetro quali. Neste experimento, utiliza-se o parâmetro como FALSE por se tratar de um experimento com tratamento quantitativo.

O modelo estatístico pode ser aceito uma vez que não há evidências para rejeitar a hipótese de normalidade dos resíduos. Desta forma, pode-se dar sequência na interpretação dos resultados da análise do experimento.

Os tratamentos podem ser considerados significativos já que seu p-valor é inferior a 1%. O desdobramento do tratamento é realizado através de um teste de regressão, já que os níveis do tratamento são quantitativos.

Como padrão, a função dic() desdobra os níveis do tratamento em três modelos: linear , quadrático e cúbico. Pelo gráfico de dispersão criado na fase de exploração dos dados, espera-se que o modelo quadrático seja o mais adequado para representação dos experimento. Com base nos resultados do desdobramento, nota-se que o modelo linear e cúbico são claramente inadequados. No caso do modelo linear, o p-valor indica não significância do efeito linear, reforçado pelo coeficiente de determinação próximo a zero. O efeito cúbico, também foi inadequado pela falta de graus de liberdade. Como experimento analisado conta apenas com 4 níveis no tratamento, não sobra graus de liberdade para o resíduo. O modelo quadrático, por sua vez, apresenta um efeito significativo frente à análise de variância, tanto do efeito quanto dos coeficientes. O coeficiente de determinação de 60.36 % também indica um ajuste satisfatório.

A dose ótima do nutriente pode ser encontrado através do ponto de máximo do modelo quadrático considerando o intervalo dos níveis analisados, isto é, de 0 a 75. Cuidado com extrapolações, uma vez que o experimento não contempla doses fora do intervalo analisado.

## O caso desbalanceado

Experimentos desbalanceados são muito comuns na área das ciências agrárias. Isto ocorre principalmente devido à perda de parcelas ou unidades experimentais devido à contaminação, morte ou eventos não previstos. Voltaremos ao experimento em delineamento inteiramente casualizado, em que se avalia a resposta no desenvolvimento em altura das plantas de quatro níveis de um nutriente. Cada nível de nutriente foi repetido 6 vezes. 

- Tratamento: 4 dosagens de um nutriente
- 6 repetições
- Variável de interesse: altura

No entanto, perceba que duas medições foram perdidas por morte das plantas:

- dose 0 repetição 4
- dose 75 repetição 2

```{r echo = FALSE, results = 'asis'}
dic3 = read.csv('./data/Experimento DIC 3.csv')
kable(dic3, caption = "Dados de outro delineamento inteiramente casualizado, porém neste caso desbalanceado")
```


O primeiro passo é importar o arquivo csv contendo os resultados do experimento para dentro do R. Esta tarefa pode ser realizada através do seguinte comando:

```{r}
dic3 = read.csv("./data/Experimento DIC 3.csv")
```

Antes de chamar a análise estatística, recomenda-se explorar os dados graficamente. Por se tratar de um tratamento de níveis quantitativos, o gráfico de dispersão é mais adequado:

```{r}
plot(data = dic3, altura ~ tratamento)
```

Mesmo se tratando de um experimento desbalanceado, por se tratar de um DIC e consequentemente não existir interações a serem calculadas, pode-se utilizar a ANOVA Tipo I. Com relação aos parâmetros opcionais, apenas o parâmetro quali precisa ser alterado para FALSE, por se tratar tratamento quantitativo:

```{r}
require(ExpDes.pt)
dic(dic3$tratamento, dic3$altura, quali = FALSE)
```


A interpretação é semelhantes aos experimentos apresentados anteriormente.