---
title: "Análise não paramétrica"
author: "Eric Gorgens"
date: "1/17/2021"
output: html_document
---

```{r setup, include=FALSE}
knitr::opts_chunk$set(echo = TRUE)
library(knitr)
```

Os testes estatísticos não paramétricos não levam em consideração a distribuição original dos resíduos. Em geral eles seguem o mesmo procedimento que os testes paramétricos. Iniciando pela formulação da hipótese, em seguida computa-se o valor da estatística do teste com base nos dados obtidos de amostras aleatórias e compara-se a grandeza estatística do valor calculado com a referência. Aceitando ou rejeitando a hipótese nula. Assim como os teste paramétricos, existem inúmeros testes indicados para as diferentes hipóteses a serem testadas.

```{r echo = FALSE, results = 'asis'}
testes = read.csv('./data/naoParam.csv')
kable(testes, caption = "Testes não paramétricos e referência para utilização")
```

Aqui mostraremos um exemplo de análise não paramétrica de um experimento inteiramente casualizado (DIC) e outro em blocos casualizados (DBC).

## Kruskal-Wallis (equivalente ao DIC)

Neste exemplo, iremos analisar um experimento que avalia o crescimento em altura das árvores remanescente em de três intensidades de desbaste. 

```{r echo = FALSE, results = 'asis'}
dic.np = read.csv('./data/Experimento DIC NP.csv')
kable(dic.np, caption = "Experimento em delineamento inteiramente casualizado.")
```

O primeiro passo é importar o arquivo csv contendo os resultados do experimento para dentro do R. Esta tarefa pode ser realizada através do seguinte comando:

```{r}
dic.np = read.csv("./data/Experimento DIC NP.csv")
```

O primeiro passo é importar os dados e criar os gráficos auxiliares:

```{r}
plot(data = dic.np, dap ~ desbaste)
```

Os dados indicam que o incremento médio das árvores remanescentes de um desbaste de 60% da área basal cresceram aproximadamente 0.8 cm, ao passo que as árvores remanescentes de um desbaste de 40 % e 30 %, cresceram apenas ~ 0.6 e 0.5 cm respectivamente. Espera-se que o desbaste 60% seja significativamente diferente dos demais.

```{r}
require(ExpDes.pt)
dic(dic.np$desbaste, dic.np$dap, quali = FALSE)
```


O teste de normalidade de resíduos é significativo, indicando que o modelo estatístico escolhido não é adequado aos dados, e mesmo transformando os dados, a normalidade de resíduos continua sendo rejeitada. Neste caso, recomenda-se o uso do teste não paramétrico de Kruskal-Wallis.

```{r}
kruskal.test(dic.np$dap, dic.np$desbaste)
```

O teste indica que o tratamento é significativo, e portanto, as médias dos desbaste não podem ser consideradas iguais. Como foi antecipado pelo gráfico, pelo menos um nível de desbaste se difere dos demais. Não há desdobramento específico para os teste não paramétricos, sendo a interpretação gráfica e a estatística descritiva o caminho ideal para avaliar desdobramento.


## Friedman (equivalente ao DBC)

Neste exemplo, iremos analisar um experimento que avalia o crescimento em diâmetro das árvores remanescente após duas intensidades de desbaste. O delineamento foi construído considerando blocos.

```{r echo = FALSE, results = 'asis'}
dbc.np = read.csv('./data/Experimento DBC 3.csv')
kable(dbc.np, caption = "Experimento em delineamento em blocos casualizados.")
```

O primeiro passo é importar o arquivo csv contendo os resultados do experimento para dentro do R. Esta tarefa pode ser realizada através do seguinte comando:

```{r}
dbc.np = read.csv("./data/Experimento DBC 3.csv")
```


É fundamental explorar os dados de forma gráfica para conhecer melhor os dados e antecipar o resultado da análise estatística. A construção do gráfico ajuda na compreensão do fenômeno estudado e na validação da análise estatística escolhida. Por se tratar de um experimento com o tratamento formado por níveis qualitativos, recomenda-se o uso do boxplot.

```{r}
boxplot(data = dbc.np, diametro ~ desbaste)
```


```{r}
plot(data = dbc.np, diametro ~ bloco)
```


A análise do experimento em questão pode ser então realizado construindo a função dbc() da seguinte maneira:

```{r}
require(ExpDes.pt)
dbc(dbc.np$desbaste, dbc.np$bloco, dbc.np$diametro, hvar = 'han')
```

Veja que o teste de normalidade deu significativo, indicando assim que a hipótese de normalidade de resíduos deve ser rejeitada. A variável diametro é contínua e portanto a transformação logarítmica é a mais indicada para a transformação dos dados.

```{r}
dbc(dbc.np$desbaste, dbc.np$bloco, log(dbc.np$diametro), hvar = 'han')
```


Infelizmente, mesmo com a transformação os resíduos continuam não apresentando normalidade. A recomendação portanto é seguir com a análise não paramétrica. Por se tratar de um DBC, o teste indicado é o Teste de Friedman. O teste de Friedman não aceita repetições dentro do bloco. Por isso, será necessário agregar as repetições através de média.

```{r}
dbc.aggr = aggregate(dbc.np$diametro, 
                     by = list(desb = dbc.np$desbaste,
                               bloco = dbc.np$bloco), 
                     FUN = mean)
print(dbc.aggr)
```


O teste de Friedman pode ser assim chamado:

```{r}
friedman.test(x ~ desb | bloco, data = dbc.aggr)

```


Segundo o teste de Friedman, existe uma diferença significativa entre os desbaste. Uma exploração gráfica dos dados, ou uma análise estatística descritiva podem auxiliar no desdobramento do tratamento.

[Próximo capítulo](https://htmlpreview.github.io/?https://github.com/Gorgens/compR/blob/master/020_experimental/11-nextSteps.html)
